臺灣高等法院刑事判決
108年度上訴字第3986號
上  訴  人  
即  被  告  曾新銓


指定辯護人  陳致宇律師
上列上訴人因偽造有價證券等案件，不服臺灣臺北地方法院108
年度訴字第110號，中華民國108年11月13日第一審判決（起訴案
號：臺灣臺北地方檢察署107年度偵緝字第957號），提起上訴，
本院判決如下：
    主  文
原判決撤銷。
曾新銓共同犯偽造有價證券罪，處有期徒刑壹年捌月。
扣案如附表所示匯豐股份有限公司所有之本票上關於偽造共同發
票人「李濬宏」之部分及本票所附之授權書、汽車貸款契約書上
偽造之「李濬宏」署押及印文各貳枚，暨偽造之「李濬宏」印章
壹顆，均沒收。 
    事  實
一、曾新銓係匯豐汽車股份有限公司（下稱匯豐公司）之業務員
    ，匯豐公司因與華南商業銀行股份有限公司城東分行（設臺
    北市○○區○○路000號，下稱華南銀行城東分行）合作辦理策
    略聯盟汽車貸款業務，乃委任曾新銓處理業務招攬及對保等
    相關事務。嗣曾新銓於民國105年9月間，經由中古車 業者
    連柏淵（另行由檢察官簽分偵辦）之介紹，代辦賴正文友人
    王子憶所有之車牌號碼000-0000號自用小客車向華南銀行城
    東分行申辦汽車貸款事宜。曾新銓遂於105年9月19日，相約
    賴正文、連柏淵一同前往中壢夜市（在桃園市中壢區新明路
    ）附近之麥當勞速食店，與王子憶辦理對保，並由王子憶在
    汽車貸款契約書、動產擔保交易動產抵押設定登記申請書以
    及發票日期105年9月22日、到期日105年11月22日、金額新
    臺幣（下同）90萬元之本票及所附之授權書上簽名蓋章。然
    因未能覓得貸款保證人，曾新銓竟與連柏淵共同基於偽造有
    價證券、行使偽造私文書、詐欺取財及背信之犯意聯絡，明
    知李濬宏對保時並未在場，亦無擔任貸款保證人或本票共同
    發票人之意。曾新銓竟仍於前開時、地，由連柏淵以在前揭
    汽車貸款契約書上「保證人簽章」欄偽簽「李濬宏」之姓名
    及蓋用委託不詳刻印業者篆刻之「李濬宏」印章之方式，偽
    造汽車貸款契約書1紙，表示李濬宏同意擔任王子憶申辦貸
    款之保證人，而違背任務虛偽在汽車貸款契約書上「對保人
    /確認人」欄簽名，表示對保無訛，連柏淵並另在前述金額9
    0萬元本票之「發票人」欄及本票所附之授權書之「立授權
    書人」欄，以相同方法偽造「李濬宏」之簽名及印文，而偽
    造本票及所附之授權書1紙。曾新銓進而持前揭偽造之汽車
    貸款契約書、金額90萬元本票及所附之授權書交由不知情之
    匯豐公司承辦人於同年9月22日轉交華南銀行城東分行申請
    貸款而行使之，足生損害於李濬宏對外表彰名義及華南銀行
    城東分行辦理放款業務之正確性，並使華南銀行城東分行承
    辦人陷於錯誤，如數撥付貸款。嗣本件汽車貸款於105年11
    月22日起即未遵期繳交貸款，受讓前開債權之匯豐公司乃於
    105年12月2日以存證信函通知王子憶、李濬宏催款，進而持
    上揭偽造之本票向臺灣臺北地方法院聲請本票裁定（案號：
    105年度司票字第18855 號），李濬宏始知上情。
二、案經李濬宏訴由臺灣臺北地方檢察署檢察官偵查起訴。
    理  由
壹、程序部分
一、本判決以下所引具傳聞性質之各項供述證據經本院於審理期
    日調查證據時提示並告以要旨後，未據當事人於言詞辯論終
    結前就證據能力部分有所異議，本院復查無該等證據有違背
    法定程序取得或顯不可信之情形，依據刑事訴訟法第159條
    之5規定，自應認為均有證據能力。
二、至於以下本件認定事實所引用之非供述證據，並無證據證明
    係公務員違背法定程序所取得，亦無刑事訴訟法第159條之4
    顯有不可信之情況與不得作為證據之情形，且經本院於審理
    期日依法進行證據之調查、辯論，亦應有證據能力。
貳、實體部分
一、認定犯罪事實所憑之證據及理由：
    訊據被告供承：是因為王子憶的車子要辦理貸款，我們有去
    中壢夜市的麥當勞進行對保，本票、授權書簽名蓋印的部分
    都是連柏淵做的，我有在確認人上面簽名，105年9月22日我
    拿去送件，後來有核撥貸款，共同偽造有價證券、行使偽造
    私文書、詐欺取財、背信我都坦承等語(見本院卷第152至15
    3頁)，本院經查：
  ㈠被告係匯豐公司之業務員，匯豐公司因與華南銀行城東分行
    合作辦理策略聯盟汽車貸款業務，乃委任被告處理業務招攬
    及對保等相關事務。嗣被告於105年9月間，經由中古車業者
    連柏淵之介紹，代辦王子憶所有之車牌號碼000-0000號自用
    小客車向華南銀行城東分行申辦汽車貸款事宜。被告乃於10
    5年9月19日，相約賴正文、連柏淵一同前往中壢夜市（在桃
    園市中壢區新明路）附近之麥當勞速食店，與王子憶辦理對
    保，並由王子憶在汽車貸款契約書、動產擔保交易動產抵押
    設定登記申請書以及發票日期105年9月22日、到期日105年1
    1月22日、金額90萬元之本票及所附之授權書上簽名蓋章。
    被告將載有「李濬宏」為共同發票人之本票及所附之授權書
    ，及其上有「李濬宏」簽名、印文之汽車貸款契約書等文件
    ，交由不知情之匯豐公司承辦人於同年9月22日轉交華南銀
    行城東分行申請貸款，華南銀行城東分行亦如數撥付貸款。
    嗣本件汽車貸款於105年11月22日起即未遵期繳交貸款，受
    讓前開債權之匯豐公司乃於105年12月2日以存證信函通知王
    子憶、李濬宏催款，進而持上揭偽造之本票向臺灣臺北地方
    法院聲請本票裁定（案號：105年度司票字第18855 號）等
    情，亦為被告所不爭（見原審院卷（一）第133 頁），並有
    汽車貸款契約書、動產擔保交易動產抵押設定登記申請書、
    本票及所附之授權書、匯豐公司105年12月2日存證信函、本
    票裁定聲請狀、臺灣臺北地方法院105年度司票字第18855號
    裁定、匯豐公司106年6月13日匯管字第106006012001號函及
    檢附之被告人事資料卡、華南銀行城東分行106 年6月20日
    華城東字第1060000080號函（見臺北地檢署106 年度他字第
    820號卷，下稱他字卷，第4至9頁、第17至21頁、第57至58
    頁、第61頁），此部分事實均堪認定。
  ㈡李濬宏未曾同意擔任上開汽車貸款債務之保證人，亦未親自
    或授權他人在上開汽車貸款契約書、本票及所附之授權書上
     簽名及蓋印，而係於105年12月間接獲匯豐公司通知始知其
    名義遭盜用，乃向匯豐公司提起確認本票債權不存在之訴等
     事實，亦經證人即告訴人李濬宏於偵查及原審審理中證述
    明確（見他字卷第27至28頁；原審卷（一）第214至216頁）
    ，並有原審106年度北簡字第273號判決在卷可佐，且參諸被
    告於偵查中亦供稱：在麥當勞的時候，我沒有看到李濬宏簽
    名，我看到是連柏淵簽李濬宏的名字等語（臺北地檢署107
    年度偵緝字第957號卷，下稱第957號偵查卷，第112頁）；
    李濬宏亦於原審審理中證稱：我不認識在庭被告及賴正文等
    語（見原審卷（一）第214頁），足認被告提出之上開汽車
    貸款契約書、本票及所附之授權書上「李濬宏」之簽名及印
    文，均非本案告訴人李濬宏所為，自屬偽造無訛。
  ㈢證人賴正文亦於原審審理時證稱：對保當天，連柏淵說保證
    人也不能來，叫我簽名，我覺得不對，為何保證人他的朋友
    都不能到場，先前別的案子我已經冒簽過鄭英傑的名字，我
    知道這個的嚴重性，所以這次連柏淵叫我簽的時候，我就說
    「為何保證人是你找的，為何不找來簽」等語（見原審卷（
    一）第212頁）；連柏淵是我朋友，王子憶也是我朋友，王
    子憶要買車，連柏淵是幫人家辦理銀行車貸的，我就介紹他
    們認識，被告是連柏淵介紹認識的。105年9月19日王子憶在
    跟連柏淵及被告在中壢夜市旁的麥當勞簽署汽車貸款相關文
    件時我有在場，當天在場的還有連柏淵、王子憶、被告及王
    子憶的朋友，連柏淵說保證人不能來叫我簽名的時候，我就
    說「為何保證人是你找的，為何不找來簽」。我不知道9月1
    9日後，連柏淵還有再去找王子憶簽買賣契約書的事情；我
    也沒有跟連柏淵他們去新莊找李濬宏對保；我也不知道被告
    105年9月19日當天在麥當勞有和連柏淵說「這樣不行，保證
    人沒有到」這件事情等語（見原審卷（一）第198至213 頁
    ）；證人王子憶亦於偵查及原審審理時證稱：我有同意賴正
    文用我的名義拿車牌號碼000-0000的車子去貸款，賴正文叫
    我陪他到中壢夜市附近的麥當勞簽署汽車貸款契約書等文件
    ，這些事情都是賴正文處理，我沒有去找保證人，只是用我
    的名字辦理這些東西而已。在夜市還有我租屋處拍的照片，
    賴正文跟我說是要辦理汽車貸款需要的資料，印象中是賴正
    文拍攝的，是在麥當勞簽署文件後同一天拍攝的，我好像就
    這一次見過被告，我跟被告真的完全不認識，聯絡的都是賴
    正文。我在麥當勞的時候有見過連柏淵，他有拿文件給賴正
    文，但我沒有聽到他們討論關於簽署保證人姓名的事情。我
    印象中真的沒有在麥當勞對保後隔一、兩天，賴正文或是其
    他人再拿文件給我簽名的事情，我只有那次在麥當勞簽署相
    關文件等語（見原審卷（一）第474至484頁），互核上揭證
    人賴正文及王子憶之證詞均屬一致。
  ㈣再依證人即匯豐公司員工黃煜權、黃慶忠及李惠芳於原審審 
    理時一致證稱：業務員在辦理汽車貸款對保程序時會核對客
    戶身分證資料並拍攝照片，對保後會將貸款人及保證人的身
    分證及第二證件、貸款申請書、車輛行照、現勘地門牌照片
    、客戶親簽的照片上傳到公司的徵信系統，對保人是只有簽
    名的時候在照片裡面，業務員也要在照片裡，證明業務員確
    實在這邊跟客戶簽名，並未曾聽被告說過本案有將第一次對
    保的文件銷毀，再辦理第二次對保的事情等語（見原審訴字
    卷（一）第274至276頁、第279至282頁、第284至286 頁、
    第293至294頁）。可知匯豐公司之汽車業務員在辦理對保後
    會將相關文件、照片上傳至公司之徵信系統。細繹匯豐公司
    提出留存於公司徵信系統中關於本案汽車貸款之所有文件及
    照片等資料，內容包括汽車貸款申請暨約定書、汽車照片、
    王子憶之身分證及駕照、王子憶之中國信託銀行存摺、李濬
    宏之身分證、被告至中壢夜市及王子憶租屋處現勘之照片等
    件（見原審卷（一）第341至405頁），並未有王子憶進行第
    二次對保或被告與連柏淵至新莊與自稱是「李濬宏」之人辦
    理對保之照片資料。
  ㈤綜上被告之自白供述，與上開證人之證述一致，且有上開證
    據可以佐憑，足認被告犯行明確，堪予認定，自應依法論科
    。
 二、論罪科刑部分：
   ㈠按被告行為後，刑法第201條規定於108年12月25日修正公布
     ，同年月27日開始施行，揆其立法理由係因本罪於72年6月
     26日後並未修正，而於94年1月7日刑法修正施行後，所訂
     罰金之貨幣單位為新臺幣，依刑法施行法第1條之1第2項前
     段之規定，本罪之罰金額應提高30倍，故係將前科條文罰
     金數額調整換算後予以明定，其構成要件及法律效果均無
     變更，即無新舊法比較之問題，應逕適用裁判時法即現行
     法處斷。本票係表彰一定財產價值且得流通於市面之證券
     ，屬有價證券。行使偽造之有價證券以使人交付財物，本
     即含有詐欺之性質，如果所交付之財物，即係該證券本身
     之價值，其詐欺取財仍屬行使偽造有價證券之行為，不另
     論以詐欺取財罪；但如行使該偽造之有價證券，係供擔保
     或作為新債清償而借款，則其借款之行為，已屬行使偽造
     有價證券行為以外之另一行為，應再論以詐欺取財罪（最
     高法院90年度台上字第5416號判決意旨參照）。本件被告
     參與偽造如附表所示之本票，其目的在以本票供作辦理汽
     車貸款之擔保，依上開說明，除構成偽造有價證券外，自
     應另論以詐欺取財罪。
   ㈡被告係匯豐公司之業務員，受匯豐公司委任處理汽車貸款業
     務招攬及對保等事宜，係為匯豐公司處理上開事務之人，
     本應忠實執行受任事務，為匯豐公司追求最大商業利益，
     竟意圖為追求自己業績獲得獎金之不法利益，而將偽造之
     汽車貸款契約書、本票及所附之授權書交由不知情之匯豐
     公司承辦人轉交予華南銀行城東分行申請貸款，此顯為違
     背其任務之行為，且因此使受讓本案貸款債權之匯豐公司
     無法持該偽造之本票求償，致生損害於匯豐公司之利益，
     被告所為亦應論以背信罪。
   ㈢核被告所為，係犯刑法第201條第1項之意圖供行使之用而偽
     造有價證券罪，第216條、第210條之行使偽造私文書罪、
     第339條第1項之詐欺取財罪及第342條第1項之背信罪。被
     告偽造印章係屬偽造私文書及偽造有價證券之階段行為，
     偽造印文、簽名則屬偽造私文書及偽造有價證券行為之一
     部，而偽造私文書之低度行為應吸收行使之高度行為之內
     ，又行使偽造有價證券則應為偽造有價證券行為吸收，均
     不另論罪。
   ㈣被告與連柏淵間就上開犯行，有共同之犯意聯絡及行為分擔
     ，應依刑法第28條之規定，論以共同正犯。另被告與連柏
     淵共同利用不知情之成年人偽刻「李濬宏」印章之行為，
     應論以間接正犯。
   ㈤被告所犯偽造有價證券、行使偽造私文書、詐欺取財、背信
     等犯行，各行為之獨立性極為薄弱，且均係本於為達辦理
     汽車貸款之目的，該等行為在自然意義上雖非完全一致，
     然仍有部分重疊合致，且犯罪目的單一，依一般社會通念
     ，認應評價為一罪方符合刑罰公平原則。是被告所犯偽造
     有價證券、行使偽造私文書、詐欺取財及背信等罪，堪認
     係一行為同時觸犯數罪名之想像競合犯，應依刑法第55條
     規定，從較重之偽造有價證券罪處斷。
   ㈥刑法第201條第1項偽造有價證券罪責為最輕本刑3年以上有
     期徒刑之重罪，刑罰可謂非輕。就被告之犯罪情節以觀，
     被告並非主要之造意犯，而僅係因當時經濟窘迫，迫於業
     績壓力，始配合共同為上述行為，實際上被告並未從中獲
     取利益，而僅係獲得業務之業績而已。況被告業與告訴人
     李濬宏以24萬元和解，而得告訴人宥恕，有本院和解筆錄(
     見本院卷第241頁)，在卷可稽。依此若率論以上開最輕之
     刑度有期徒刑3年，堪認在客觀上顯然足以引起一般同情，
     即予宣告法定低度刑期，猶嫌過重，爰依刑法第59條之規
     定，減輕其刑。
 三、撤銷改判之理由：    
   ㈠原審判決以被告所犯事證明確，因予論罪科刑，固非無見，
     惟查：被告本件所犯在客觀上顯然足以引起一般同情，即
     予宣告法定低度刑期，猶嫌過重，確有依刑法第59條之規
     定，減輕其刑之適用餘地；再者，本件扣案本票乃第三人
     匯豐股份有限公司所有，原審判決就宣告沒收第三人所有
     如附表所示本票關於偽造共同發票人「李濬宏」之部分，
     並未踐行刑事訴訟法第455條之12所規定之第三人參與沒收
     程序，亦有違誤，自應予以撤銷改判。
   ㈡爰以被告之行為人之責任為基礎，審酌被告不思以合法手段
     執行業務，為獲取業績竟利用擔任汽車貸款業務人員之機
     會，未經同意即冒用他人名義為保證人，並偽造相關申請
     文件及本票之犯罪動機、目的及上開犯罪手段，除使告訴
     人李濬宏無端遭受債務追索外，亦未誠實履行其身為匯豐
     汽車業務人員之任務，致受讓本件貸款債權之匯豐公司無
     法求償，而受有損害，更有害於華南銀行城東分行審核貸
     款之正確性，並對金融秩序造成危害，所為實不可取。又
     被告雖於偵查及原審審理中矢口否認犯行，然已於本院審
     理中坦承所犯，並於本院審理中與告訴人達成和解賠償損
     害，有本院和解筆錄在卷可稽(見本院卷第121頁) ，犯後
     已有悔意，並非冥頑不靈之徒。末兼衡被告於偵查及原審
     審理中原否認犯罪，上訴本院後始坦承所犯，並有如本院
     被告前案紀錄表所載之前科素行，自述之智識程度、曾做
     過鐵工、賣車等工作、家庭經濟狀況、需扶養母親等一切
     情狀，就被告所犯情節，量處如主文第二項所示之刑，以
     符罪刑相當原則。
四、沒收部分：
  ㈠按被告行為後，刑法第201條規定於108年12月25日修正公
    布，同年月27日開始施行，揆其修正理由，係因本罪於72年
    6月26日後並未修正，而於94年1月7日刑法修正施行後，所
    訂罰金之貨幣單位為新臺幣，依刑法施行法第1條之1第2項
    前段之規定，本罪之罰金數額應提高為30倍，故係將前開條
    文罰金數額調整換算後予以明定，其構成要件及法律效果均
    無變更，即無新舊法比較之問題，應逕適用裁判時法即現行
    法處斷。偽造之有價證券，不問屬於犯人與否沒收之，刑  
    法第205條定有明文；票據之偽造或票據上簽名之偽造，不 
     影響於真正簽名之效力，票據法第15條亦有明文，是關於2
      人以上為共同發票人之有價證券，如僅其中部分共同發票
      人係偽造，因對於真正發票人仍屬有效，雖不得將該有價
      證券之本體宣告沒收，致影響合法執票人對於真正發票人
      之票據權利，然此時仍應依刑法第205條規定，將偽造發
票
    人之部分宣告沒收，始為適法（最高法院84年台上字第155
    0號、96年度台上字第99號判決意旨參照）。
  ㈡財產可能被沒收之第三人得於本案最後事實審言詞辯論終結
    前，向該管法院聲請參與沒收程序。第三人未為第一項聲請
    ，法院認有必要時，應依職權裁定命該第三人參與沒收程序
    。但該第三人向法院或檢察官陳明對沒收其財產不提出異議
    者，不在此限。刑事訴訟法第455條之12第1項、第3項定有
    明文。本件關於沒收第三人即如附表所示匯豐股份有限公司
    所有之本票關於偽造共同發票人「李濬宏」之部分，關係到
    第三人匯豐股份有限公司之財產上利益，惟匯豐股份有限公
    司之代表人於本院審理中業已到庭，並表示對沒收共同發票
    人李濬宏部分同意，沒有意見(見本院卷第146頁)，依上開
    條文第3項但書之規定，自毋庸再裁定命匯豐股份有限公司
    參與沒收程序。
  ㈢是扣案如附表一所示之本票，王子憶為發票人部分係屬真正
    ，僅「李濬宏」為發票人部分屬偽造，揆諸上開說明，應僅
    就偽造以「李濬宏」為共同發票人部分，依刑法第205條之
    規定，不問屬於犯人與否，諭知沒收；至本票上偽造之「李
    濬宏」署押及印文各1枚，即無庸再依同法第219條規定重複
    宣告沒收，併此敘明。
  ㈣「供犯罪所用、犯罪預備之物或犯罪所生之物，屬於犯罪行
    為人者，得沒收之。但有特別規定者，依其規定」、「前2
    項之沒收，於全部或一部不能沒收或不宜執行沒收時，追徵
     其價額」，刑法第38條第2項、第4項分別定有明文。而「
    偽造之印章、印文或署押，不問屬於犯人與否，沒收之」，
    刑法第219條亦有明定。刑法第219條乃修正後刑法第38條第
    2 項之特別規定，而該項規定採義務沒收主義，故凡偽造之
    印章、印文或署押，不論是否屬於被告所有，苟不能證明業
    已滅失，均應依法宣告沒收(最高法院47年度台上字第1164
    號、51年度台上字第1134號判決意旨參照）。本件汽車貸款
    契約書上「保證人簽章」欄及本票所附之授權書上「立授權
    書人」欄上「李濬宏」之簽名及印文各2枚，均係偽造之署
    押及印文，不問屬於被告與否，均應依刑法第219條規定宣
    告沒收。至於上開署押及印文所屬之相關申請文件，皆因被
    告行使交付予不知情之匯豐公司承辦人再轉予華南銀行城東
    分行，已非屬被告所有之物，故不予宣告沒收。
  ㈤至於由連柏淵委由他人偽造之「李濬宏」印章1枚，雖未扣案
    ，惟不能證明業已滅失，亦應依刑法第219條宣告沒收。
據上論斷，應依刑事訴訟法第369條第1項前段、第364條、第299
條第1項前段、第455條之12第3項但書，判決如主文。
本案經檢察官葉芳秀提起公訴，檢察官許鈺茹到庭執行職務。
中　　華　　民　　國　　109 　年　　4 　　月　　22　　日
                  刑事第十九庭  審判長法　官  曾淑華
                                      法　官  俞秀美
                                      法　官  陳文貴
以上正本證明與原本無異。
如不服本判決，應於收受送達後20日內向本院提出上訴書狀，其
未敘述上訴之理由者並得於提起上訴後20日內向本院補提理由書
（均須按他造當事人之人數附繕本）「切勿逕送上級法院」。
                                      書記官  洪宛渝
中　　華　　民　　國　　109 　年　　4 　　月　　22　　日
附錄：本案論罪科刑法條全文
中華民國刑法第201條
意圖供行使之用，而偽造、變造公債票、公司股票或其他有價證
券者，處 3 年以上 10 年以下有期徒刑，得併科 9 萬元以下罰
金。
行使偽造、變造之公債票、公司股票或其他有價證券，或意圖供
行使之用而收集或交付於人者，處 1 年以上 7 年以下有期徒刑
，得併科 9 萬元以下罰金。
中華民國刑法第216條
行使第 210 條至第 215 條之文書者，依偽造、變造文書或登載
不實事項或使登載不實事項之規定處斷。
中華民國刑法第210條
偽造、變造私文書，足以生損害於公眾或他人者，處 5 年以下
有期徒刑。
中華民國刑法第339條
意圖為自己或第三人不法之所有，以詐術使人將本人或第三人之
物交付者，處 5 年以下有期徒刑、拘役或科或併科 50 萬元以
下罰金。
以前項方法得財產上不法之利益或使第三人得之者，亦同。
前二項之未遂犯罰之。
中華民國刑法第342條
為他人處理事務，意圖為自己或第三人不法之利益，或損害本人
之利益，而為違背其任務之行為，致生損害於本人之財產或其他
利益者，處 5 年以下有期徒刑、拘役或科或併科 50 萬元以下
罰金。
前項之未遂犯罰之。
附表：
發票日 發票人 票面金額 到期日 備註 105年9月22日 王子憶 李濬宏 新台幣90萬元 105年11月12日